臺灣板橋地方法院刑事判決　　　　　　　 98年度重易字第1號
公　訴　人　臺灣板橋地方法院檢察署檢察官
被　　　告　許秀莉
選任辯護人　吳春生律師
上列被告因詐欺案件，經臺灣臺南地方法院檢察署檢察官向臺灣
臺南地方法院提起公訴（96年度偵字第1859、7488號），經臺灣
臺南地方法院於民國97年8 月27日以96年度重訴字第36號判決移
送本院，嗣因被告於本院準備程序中就被訴事實均為有罪之陳述
，本院告知被告簡式審判程序之旨，並聽取當事人之意見後，由
本院合議庭裁定改由受命法官獨任依簡式審判程序進行，判決如
下：
    主  文
許秀莉連續共同犯詐欺取財罪，處有期徒刑捌月，如易科罰金，
以銀元佰元即新臺幣玖佰元折算壹日；減為有期徒刑肆月，如
易科罰金，以銀元佰元即新臺幣玖佰元，扣案如附表三編號1
至4 號所示之物，均沒收。又犯如附表二所示之罪，各處如附表
二所示之刑，如易科罰金，均以新臺幣壹仟佰元折算壹日；各減
為如附表二所示之減得之刑，如易科罰金，均以新臺幣壹仟佰元
折算壹日，扣案如附表三編號2 至4 號所示之物，均沒收。應執
行有期徒刑柒月，如易科罰金，以銀元佰元即新臺幣玖佰元折
算壹日，扣案如附表三編號1 至4 號所示之物，均沒收。
    事  實
一、許秀莉明知以人頭虛設之公司或個人名義培養信用，再向金
    融機構申領之支票並無兌現之可能（俗稱芭樂票，下稱空頭
    支票），亦明知其友人陳振標擔任負責人之龍瑋國際有限公
    司（下稱龍瑋公司）向金融機構申領之支票，並無兌現可能
    ，且購買此種空頭支票者，並無付款之真意，意在用以詐取
    財物，竟為下列行為：
  (一)自民國94年10月間起（起訴書及補充理由書誤載為自92年起
    ），以不詳之代價向陳振標（由本院另行審結）購買由龍瑋
    公司向合作金庫商業銀行圓山分行申領之空白支票數張，及
    該公司之大小章，販售如附表一所示空頭支票牟利，而任由
    該等支票流通於市，其與如附表一所示各該空頭支票之購買
    者及嗣後知情而各該取得行使各該空頭支票之人，均意圖為
    自己不法所有，並分別就各該空頭支票，共同基於詐欺取財
    之犯意聯絡，且許秀莉係基於詐欺取財之概括犯意，而由各
    該行使如附表一所示空頭支票之人，為如附表一各該編號所
    示之行為，致如附表一各該編號被害人欄所示之人，誤信該
    等支票係可兌現而陷於錯誤，而收受如附表一所示之空頭支
    票（詳細票據明細、遭詐騙情形詳如附表一所示），並交付
    金錢，嗣經屆期提示各該支票遭退票後始知受騙。
  (二)於95年間，明知張三格（綽號富哥，其所涉詐欺案件，業經
    臺灣臺中地方法院98年度重訴字355 號判處有期徒刑2 年確
    定）及仇建國（綽號「劉三」，其所涉詐欺案件，業經臺灣
    高等法院高雄分院判處應執行有期徒刑11月，緩刑4 年，並
    應向國庫支付新臺幣＜下同＞50萬元確定）分別係收購及販
    賣空頭支票之大盤，竟仍以每張3,500 元至4,000 元之價格
    向張三格購買蘇杭州國際貿易有限公司（下稱蘇杭州公司）
    等空頭支票出售牟利，並以相同之價格向仇建國購買胡火政
    等人之空頭支票出售牟利，任由該等支票流通於市，而其先
    後與如附表二所示空頭支票之各該購買者及嗣後知情而取得
    行使各該空頭支票之人，均意圖為自己不法所有，並共同基
    於詐欺取財之個別犯意聯絡，而由各該行使如附表二所示空
    頭支票之人，為如附表一各該編號所示之行為，致如附表二
    各該編號被害人欄所示之人，誤信該等支票係可兌現而陷於
    錯誤，而收受如附表二所示之空頭支票（詳細票據明細、遭
    詐騙情形詳如附表二所示），並交付金錢，嗣經屆期提示支
    票遭退票後始知受騙。
二、嗣經法務部調查局臺南縣調查站調查員依臺灣臺南地方法院
    檢察署檢察官指揮並依法監聽後，於96年1 月17日持搜索票
    至臺北縣三重市（現改制為新北市三重區○○○街64巷2 號
    4 樓許秀莉住處搜索，扣得如附表三所示之物。
三、案經法務部調查局臺南縣調查站、臺北市調查處、臺北縣調
    查站、臺中市調查站、臺中縣調查站、雲林縣憲兵隊移送臺
    灣臺南地方法院檢察署檢察官偵查後，向臺灣臺南地方法院
    提起公訴，再經臺灣臺南地方法院以管轄錯誤為由，判決移
    轉本院。
    理  由
壹、程序方面：
    查本件被告許秀莉所犯並非死刑、無期徒刑、最輕本刑為三
    年以上有期徒刑之罪或高等法院管轄第一審案件，而其於準
    備程序進行中，被告先就被訴事實為有罪之陳述，經法官告
    知簡式審判程序之旨，並聽取公訴人及被告之意見後，本院
    認適宜改依簡式審判程序進行，爰依刑事訴訟法第273 條之
    1 第1 項、第284 條之1 規定，由本院合議庭以裁定由受命
    法官獨任進行簡式審判程序，合先敘明。
貳、實體方面：
一、上揭事實，業經被告於本院審理時坦承不諱（見本院卷(十)之
    100 年10月14日審判筆錄第24頁），且其於法務部調查局臺
    北市處詢問時亦已供稱：伊於92年間有向一名綽號「老二」
    之男子劉坤池購買人頭支票販售，而於93年間至94年底之間
    則沒有買賣，之後伊又向一名綽號「富哥」的男子拿票，每
    張買價約4,000 至4,500 元，再以每張5,000 元至6,500 元
    左右賣出，伊曾經販售過蘇杭州公司、胡火政等支票；又扣
    案之陳振標及龍瑋公司印章，係供伊販售龍瑋公司支票之用
    等情無訛（見法務部調查局臺南縣調查站調勵法字第096670
    09490 號移送卷＜下稱調查站移送卷＞第109 至118 頁），
    並經如附表一編號1 至4 號及附表二所示被害人證述渠等被
    詐騙之情節歷歷（臺灣臺南地方法院檢察署＜下稱南檢＞96
    年度偵字第1859號＜下稱96偵1859＞偵查卷第81至82頁、第
    220 至224 頁、本院卷(四)第179 頁、本院卷(五)第6 頁、第8
    頁背面、第11頁），及證人林素霞（即被害人黃福來之妻)
    之書面證述綦詳（見本院卷(五)第22頁），且同案被告陳振標
    亦於本院準備程序時供承其有擔任龍瑋公司人頭負責人，並
    申請支票供販售等情屬實（見本院卷(七)第102 頁至103 頁）
    ，復有支票及退票理由單影本、退票資料明細、合作金庫商
    業銀行圓山分行100 年6 月23日合金圓存字第1000002156號
    函附龍瑋公司開戶資料等件、安泰商業銀行中壢分行函附胡
    火政開戶資料、彰化銀行樹林分行95年10月14日彰樹字第24
    39號函附蘇杭州國際貿易有限公司開戶資料、兆豐國際商業
    銀行基隆分行98年4 月9 日（98）兆銀基字第148 號函附蘇
    杭州公司開戶資料暨支票領取紀錄及兌現交易紀錄、法務部
    調查局臺南縣調查站搜索扣押筆錄、扣押物品目錄表、被告
    所使用行動電話門號與另案被告張三格、仇建國間通話之監
    聽譯文等件在卷可稽（見本院卷(四)第184 頁、第186 頁、本
    院卷(五)第10頁、第12頁背面、第22至23頁背面、本院卷(七)第
    3 至12頁、南檢95年度他字第5521號＜下稱95他5521＞偵查
    卷第3 頁、第142 至145 頁、南檢96偵1859偵查卷第85至10
    1 頁、調查站移送卷第201 至210 頁、第309 至310 頁、第
    384 至386 頁、法務部調查局臺南縣調查站搜索票聲請卷第
    106 至116 頁），及如附表三所示之扣案物品可資佐證。是
    以，被告之任意性自白核與事實相符，本案事證已臻明確，
    被告犯行堪以認定，應依法論科。
二、刑法修正後本案法律適用之說明：
    按行為後法律有變更者，適用行為時之法律。但行為後之法
    律有利於行為人者，適用最有利於行為人之法律，刑法第2
    條第1 項定有明文，而刑法第2 條係規範行為後法律變更所
    生新舊法律比較適用之準據法，是刑法第2 條本身雖經修正
    ，但該條文既屬適用法律之準據法，本身尚無比較新舊法之
    問題，應逕適用裁判時之刑法第2 條規定以決定適用之刑罰
    法律。次按法律變更之比較適用，比較時應就罪刑有關之共
    犯、未遂犯、想像競合犯、牽連犯、連續犯、結合犯，以及
    累犯加重、自首減輕暨其他法定加減（如身分加減）與加減
    例等一切情形，綜其全部罪刑之結果而為比較；且就比較之
    結果，須為整體之適用，不能割裂分別適用各該有利於行為
    人之法律，此即法律變更之比較適用所應遵守之「罪刑綜合
    比較原則」及「擇用整體性原則」（參照最高法院24年上字
    第4634號判例、同院27年上字第2615號判例，及最高法院95
    年第八次刑事庭會議決議）。被告為如事實欄一所示行為後
    ，刑法第28條、第33條、第41條、第51條第5 款、第56條等
    規定均業經修正，於94年2 月2 日經總統公布，並自95年7
    月1 日起施行（以下簡稱新刑法，修正前刑法簡稱舊刑法）
    ，茲說明本案新舊刑法適用情形如下：
  (一)舊刑法第28條係規定：「二人以上共同實施犯罪之行為者，
    皆為正犯」，修正後則將成立共同正犯之標準，由共同正犯
    之共同「實施」犯罪，改為共同「實行」犯罪，修正理由係
    認「實施」一詞，在實務上向來認為涵蓋陰謀、預備、著手
    、實行等概念在內，惟基於近代刑法個人責任原則及法治國
    人權保障之思想，上開實務見解應有所修正，不應承認「陰
    謀共同正犯」及「預備共同正犯」為共同正犯之參與類型，
    然無礙於「共謀共同正犯」之成立。是修正後之共同正犯之
    可罰性要件之範圍業已限縮，乃屬行為可罰性要件之變更，
    自應比較新舊法。本件被告無論依修正前後規定，均構成共
    同正犯，是此部分修正對被告言之，並無有利或不利之區別
    。
  (二)關於罰金刑，刑法第339 條所定罰金刑之貨幣單位原為銀元
    ，舊刑法第33條第5 款規定：「罰金：1 元（銀元）以上。
    」，而依罰金罰鍰提高標準條例規定，就72年6 月26日前修
    正之刑法部分條文罰金數額提高2 至10倍，其後修正者則不
    提高倍數，並依現行法規所定貨幣單位折算新臺幣條例規定
    ，以銀元1 元折算新臺幣3 元。而新刑法第33條第5 款規定
    ：「罰金：新臺幣1000元以上，以百元計算之。」，新刑法
    第33條第5 款所定罰金貨幣單位經修正為新臺幣後，刑法分
    則各罪所定罰金刑之貨幣單位亦應配合修正為新臺幣，為使
    刑法分則編各罪所定罰金之最高數額與刑法修正前趨於一致
    ，乃增訂刑法施行法第1 條之1 ：「中華民國94年1 月7 日
    刑法修正施行後，刑法分則編所定罰金之貨幣單位為新臺幣
    。94年1 月7 日刑法修正時，刑法分則編未修正之條文定有
    罰金者，自94年1 月7 日刑法修正施行後，就其所定數額提
    高為30倍。但72年6 月26日至94年1 月7 日新增或修正之條
    文，就其所定數額提高為3 倍。」。從而，刑法分則編各罪
    所定罰金刑之最高數額，於上開規定修正後並無不同，惟新
    刑法第33條第5 款所定罰金刑最低數額，較之修正前提高，
    自以舊刑法第33條第5 款規定有利於被告。
  (三)舊刑法第56條連續犯之規定，業經新刑法刪除連續犯之規定
    ，此刪除雖非屬犯罪構成要件之變更，但顯已影響行為人刑
    罰之法律效果，自屬法律有變更，而依新刑法既已刪除連續
    犯之規定，則所犯上述數行為依數罪併罰之規定分論併罰，
    則依刑法第2 條第1 項規定之「從舊從輕」原則，比較新、
    舊法結果，適用被告之行為時法律即舊刑法論以連續犯，以
    一罪論，較有利於被告。
  (四)關於數罪併罰，舊刑法第51條第5 款規定，分別宣告其罪之
    刑，在定其應執行之刑時，「宣告多數有期徒刑者，於各刑
    中之最長期以上，各刑合併之刑期以下，定其刑期。但不得
    逾20年」，而新刑法第51條第5 款係規定：「宣告多數有期
    徒刑者，於各刑中之最長期以上，各刑合併之刑期以下，定
    其刑期。但不得逾30年」，經新舊法比較結果，新刑法並非
    較有利於被告。
  (五)經綜合前述各項罪刑法律變更，整體為「從舊從輕」之比較
    結果，應一體適用被告行為時即舊刑法之規定，較有利於被
    告，合先敘明。
  (六)舊刑法第41條第1 項前段規定：「犯最重本刑為5 年以下有
    期徒刑以下之刑之罪，而受6 個月以下有期徒刑或拘役之宣
    告，因身體、教育、職業、家庭之關係或其他正當事由，執
    行顯有困難者，得以1 元以上3 元以下折算1 日，易科罰金
    。」，而被告行為時之易科罰金折算標準，依95年7 月1 日
    修正條文施行前罰金罰鍰提高標準條例第2 條前段之規定（
    該條業經總統於95年5 月17日公布刪除，並自95年7 月1 日
    失效），就其原定數額提高為100 倍折算1 日，則被告行為
    時之易科罰金折算標準，應以銀元100 元至300 元折算1 日
    ，經折算為新臺幣後，係以新臺幣300 元至900 元折算為1
    日；惟新刑法第41條第1 項前段則規定：「犯最重本刑為5
    年以下有期徒刑以下之刑之罪，而受6 個月以下有期徒刑或
    拘役之宣告者，得以新臺幣1 千元、2 千元或3 千元折算1
    日，易科罰金。」，則比較修正前後之易科罰金折算標準，
    應以舊刑法第41條第1 項前段規定較有利於被告。
三、論罪科刑：
  (一)按一般所謂之「人頭支票」、「芭樂票」係指無法兌現之空
    頭支票，此又可分為未獲授權，冒用他人名義開戶、申領之
    支票，及委請知情之人以相當對價或其他方式，至金融行庫
    設立帳戶並請領甲存支票供自己使用，亦即發票名義人知情
    ，並志願充為「人頭」概括授權他人簽發之支票二種。後者
    因發票名義人志願充為人頭，以其名義開戶及申領支票供他
    人簽發使用，該他人及經該他人同意而簽發之人，已得發票
    人即「人頭」之直接或間接概括授權而簽發，雖不成立偽造
    有價證券罪，然上開提供人頭設立帳戶者，帳戶內通常並無
    足夠支付支票金額之存款，跳票之機率甚高，則其販賣「人
    頭支票」予他人使用，對於所販賣之空白支票，係供知情之
    買受者（或其下手）接續填載金額及發票日期，以完成支票
    之簽發行為，使生票據法上效力，然後持以向不知情之人（
    被害人）詐財，自是知之甚稔。從而販賣者係與知情而完成
    支票簽發持以行使之買受者，相互利用其一部行為，以完成
    其犯罪目的，對於買受者持以行使所犯詐欺取財罪，自具有
    犯意聯絡及行為分擔，應成立共同正犯（最高法院95年度台
    上字第3326號判決可資參照）。核被告販賣附表一、二所示
    之支票，係供各該編號購票人詐取各該編號所示被害人之財
    物，所為均係犯刑法第339條第1項普通詐欺取財罪。又各次
    犯行除係與持如附表一、二所示支票以行使向各該編號被害
    人詐騙之購票者有犯意聯絡與行為分擔外，就附表二編號1
    號部分，係與另案被告仇建國間，就附表二編號2 號部分，
    係與另案被告張三格間，亦有犯意聯絡與行為分擔，均應論
    以共同正犯。
  (二)又被告所為如附表一所示之多次販售空頭支票以供購票者詐
    騙行為，時間緊接，所犯罪名相同，顯係出於概括之犯意為
    之，為連續犯，爰依舊刑法第56條之規定以一罪論，並加重
    其刑。而被告所為附表一所示之連續詐欺取財行為，與其所
    為如附表二各該編號所示之詐欺取財行為，犯意各別，犯行
    互殊，應予分論併罰。
  (三)爰審酌被告因貪圖不法利益，而危害金融市場秩序，所生危
    害非輕，及犯罪目的、手段、犯罪分工之情節、智識程度及
    其犯後已坦承犯行等一切情狀，量處如主文所示之刑，並就
    附表二所示之部分，依刑法第41條第1 項前段規定，均諭知
    易科罰金之折算標準，以資懲戒。又中華民國九十六年罪犯
    減刑條例業經立法院制定，並業經總統於96年7 月4 日公布
    ，自96年7 月16日起生效，茲因被告為上開各次詐欺取財犯
    行之犯罪時間均在96年4 月24日以前，合於減刑條件，應依
    中華民國九十六年罪犯減刑條例第2 條第1 項第3 款、第7
    條、第9 條之規定，各減刑如主文所示之減得之刑，並就附
    表一部分，依舊刑法第41條第1 項規定，諭知易科罰金之折
    算標準，就附表二所示各罪部分，均依刑法第41條第1 項前
    段規定，諭知易科罰金之折算標準。再按於94年1 月7 日刑
    法修正（於95年7 月1 日施行）前犯併合處罰數罪中之一罪
    ，且該數罪均符合第41條第1 項得易科罰金之規定者，適用
    90年1 月4 日修正之刑法第41條第2 項規定，刑法施行法第
    3 條之1 第3 項定有明文，查本件如附表一所示之犯罪及附
    表二編號1 號至2 號所示之犯罪於減刑後之宣告刑，均符合
    得易科罰金之規定，且如附表一所示之犯罪係於刑法修正前
    所犯之罪，則前揭刑法施行法之規定，所併合處罰之數罪於
    定執行刑後雖已逾6 月，仍應依修正前刑法第41條第2 項規
    定，諭知易科罰金之折算標準。次按定執行刑之立法意旨，
    一方面為執行刑之便利，他方面係為受刑人之利益，是得定
    執行刑之數罪，原易科罰金折算標準固有不同，至定執行刑
    如仍得易科罰金之情形，亦應依刑法第2 條第1 項但書意旨
    ，擇有利於受刑人之折算標準適用之，最高法院84年度臺非
    字第452 號判決、86年度臺非字第87號判決意旨可參。故本
    件經比較前開新舊法之結果，以舊刑法所定之易科罰金折算
    標準對被告較為有利，是應依上開減刑條例第10條第1 項及
    舊刑法第41條第1 項前段規定，定其應執行刑，併諭知易科
    罰金之折算標準。
  (四)至於在被告上址住處查獲之印章5 枚，其中有2 枚為陳振標
    印章，1 枚為龍瑋公司印章，係被告所有，供其犯上揭連續
    詐欺取財犯行所用之物，業據被告供明在卷，爰依刑法第38
    條第1 項第2 款規定宣告沒收，其餘2 枚印章，則分別為被
    告本人及案外人游盈蓁之印章，並非供被告犯上開各罪所用
    之物，本院無從併予諭知沒收。又扣案之空白支票共106 張
    （即扣押物編號2-1 至2-6 號），係被告預備供販售之用，
    惟因沒有賣出而支票帳戶成為拒絕往來戶；扣案之支票銷售
    雜記、估價單共6 份（即扣押物編號3 至3-6 號，惟其中支
    票存款戶拒絕往來後票據兌付申請書共8 張除外）、帳冊、
    筆記筆本共5 本（即扣押物編號4-1 至4-5 號），亦均係被
    告所有供被告犯上揭各連續詐欺取財罪及詐欺取財罪所用之
    物，故應依刑法第38條第1 項第2 款規定，均宣告沒收。另
    扣案之支票存款戶拒絕往來後票據兌付申請書共8 張（即扣
    押物編號3-1 號最後1 張及扣扣押物編號3-2 號最後7 張）
    、存摺共10本（含謹弘公司存摺共7 本及宋健勇存摺3 本（
    即扣押物編號5)及謹弘公司空白支票本1 本（即扣押物編號
    6 號），雖為被告所有，惟無確切證據證明係供被告犯上開
    詐欺取財罪所用之物，本院自無從併予諭知沒收，附此陳明
    。
貳、不另為無罪之諭知：
一、起訴書暨臺灣板橋地方法院檢察署100 年度蒞字第6819號補
    充理由書意旨另以：(一)被告明知以人頭虛設之公司或個人名
    義培養信用，再向金融機構申領之空白支票並無兌現之可能
    ，且購買此種空白支票者，並無付款之真意，意在用以詐取
    財物，竟自92年起陸續販售人頭支票牟利，並自93年年底起
    ，以每月3 萬元之代價，借用知情之另案被告宋健勇之名義
    擔任謹弘有限公司（下稱謹弘公司) 之負責人，於95年間起
    陸續以謹弘公司名義向新竹商銀台北分行、台中商銀台北分
    行、合作金庫銀行圓山分行、彰化銀行民生分行，及以宋健
    勇個人名義向合作金庫銀行三重分行、土地銀行三重分行各
    申請1 本100 張之支票簿，嗣於95年12月20日，分別將上開
    謹弘公司及宋健勇為發票人之支票，以每張4,200 元之價格
    出售予仇建國200 張、張三格320 張，其餘80張則由被告自
    己持有，其3 人所持有之上開人頭支票陸續販售予他人從事
    詐騙行為；(二)被告販售蘇杭州公司之票號000000000 號支票
    （面額265,000 元），嗣95年9 月中旬某日，廖清橋向吳思
    怡借款，並交付上開蘇杭州公司支票供擔保，嗣遭退票不獲
    付款。因認被告上開部分犯行亦均涉犯刑法第339 條第1 項
    之詐欺取財罪嫌。
二、按犯罪事實應依證據認定之，無證據不得認定犯罪事實；被
    告或共犯之自白，不得作為有罪判決之唯一證據，仍應調查
    其他必要之證據，以察其是否與事實相符，刑事訴訟法第15
    4 條第2 項、第156 條第2 項分別定有明文。而認定不利於
    被告之事實，須依積極證據，苟積極證據不足為不利於被告
    事實之認定時，即應為有利於被告之認定，更不必有何有利
    之證據；又告訴人之告訴係以被告受刑事訴追為目的，是其
    陳述是否與事實相符，仍應調查其他證據以資審認，最高法
    院30年上字第816 號、52年台上字第1300號判例可資參照。
三、公訴人認被告有上述各部分詐欺取財犯行，無非以被告於審
    理時之供述及告訴人吳思怡之指訴、另案被告張三格、仇建
    國於調查及偵查中之供述、另案被告宋健勇於調查中之供述
    、退票資料清單、以及被告與另案被告張三格、仇建國間之
    通訊監察譯文等件，為其主要論據。惟查：
  (一)固然被告於調查站詢問及檢察官偵訊時坦承伊有以宋健勇為
    人頭擔任謹弘公司負責人，並對外販賣謹弘公司之人頭支票
    ，伊每月包含房租共付給宋健勇3 萬元，再以謹弘公司名義
    向新竹國際商銀台北分行、台中商業銀行台北分行、合作金
    庫圓山分行、彰化銀行民生分行各申請一本100 張之支票，
    共計4 本400 張，另外又以該公司負責人宋健勇名義向合作
    金庫三重分行、土地銀行三重分行各申請一本100 張之支票
    計2 本200 張，以上總共六本600 張支票，於95年12月20日
    將謹弘公司的公司票及負責人的個人票以每張4,200 元之價
    格轉賣給綽號「劉三」的男子200 張，分別是合庫圓山分行
    謹弘公司之公司票100 張，以及土地銀行三重分行宋健勇個
    人票100 張；另以同樣4,200 元價格賣給綽號「富哥」的男
    子320 張，分別是新竹國際商銀台北分行公司票50張、彰化
    銀行民生分行100 張，台中商業銀行台北分行公司票100 張
    、合作金庫三重分行宋健勇個人票70張，其他的80張我自己
    留下來販售等情明確（見調查站移送卷第110 至114 頁、南
    檢96偵1859偵查卷第37至38頁）；另案被告宋健勇於調查站
    詢問時供承：被告要伊擔任謹弘公司負責人，並給伊每月生
    活費幾千元，及租房子給伊住，帶伊去銀行開戶申請支票等
    情歷歷（見調查站移送卷第75至76頁）；又另案被告張三格
    於調查站詢問及檢察官偵訊時供稱：我與同行仇建國、許秀
    莉的合作關係，是我與仇建國經常共同向許秀莉購買其自己
    培養生產的謹弘公司人頭支票，且平常我們3 人之間經常會
    互相調票等情無誤（見南檢96偵1859偵查卷第40至45頁）；
    另案被告仇建國於偵訊時陳稱：我批購人頭支票的上游有包
    括綽號為「徐姐」之被告，我有從許秀莉處購買謹弘有限公
    司及負責人宋健勇空白支票，大約數量130 張左右，我都賣
    出去了等情無訛（見南檢95他5521偵查卷第232 至233 頁）
    。綜上，被告及另案被告宋健勇、張三格、仇建國之供述，
    至多僅係證明被告確有以另案被告宋健勇擔任謹弘公司之人
    頭負責，並申請謹弘公司之支票對外販賣乙情屬實，又被告
    與另案被告張三格、仇建國間之通訊監察譯文，亦至多僅能
    證明被告有向另案張三格、仇建國購買空頭支票對外販售乙
    事，惟上開證據尚不足以證明購買謹弘公司之支票者，有進
    而持該等空頭支票以向他人詐取財物之犯行。
  (二)又卷附謹弘公司之退票紀錄（見調查站移送卷第307 頁），
    雖然必定有人持有謹弘公司之票據提示，但若無被害人陳述
    證明其受詐欺，自難以一律認定收受謹弘公司支票者已受詐
    欺，蓋因持有支票之可能原因諸多，或係受託提示，或撿獲
    支票試著侵占入己而向銀行提示，或因他人原積欠債務，而
    事後自不知情的第三人處取得謹弘公司支票供其償債之用，
    未必即是遭他人詐騙而持有，是以，依現有卷證，尚難認謹
    弘公司名義所開立支票之持票人係有受騙情事。況且，謹弘
    公司之支票持有人究係於何時、何地、遭何方法向何人詐欺
    取財，並未見檢察官舉證說明，且遍觀卷內相關資料，並無
    任何持有人遭以此部分支票詐騙之相關資料，是此部分尚難
    認被告有何詐欺情事。事證顯屬不足。
  (三)雖告訴人吳思怡前於95年12月1 日具狀以另案被告廖清僑持
    上揭支票向其借款265,000 元，屆期未還款為由，認另案被
    告廖清僑涉犯詐欺取財罪，而遞告訴狀至臺灣臺中地方法院
    檢察署＜下稱中檢＞對另案被告廖清僑提出告訴，並於檢察
    官96年2 月1 日偵訊時陳稱：我要告廖清僑、張文斌詐欺，
    95年9 月中旬時廖清僑帶一張支票說是他跟人家收的工程款
    ，急需要發工錢，我就拿去跟別人借錢，以前就認識廖清僑
    ，認識約6 、7 年，以前有借給他錢過，也都是拿別人的支
    票來借錢都有兌現，總共借了4 次，這次沒有兌現，我在拿
    這張支票之前，都有跟銀行問過沒有問題，他是在95年9 月
    中旬在我的住處草屯跟我借的等語（見本院卷(七)第54頁）。
    嗣經中檢檢察官於96年6 月6 日傳喚另案被告廖清僑到庭，
    另案被告廖清僑於偵訊時係供稱：伊於95年間，有拿3 張支
    票向吳思怡借錢，該等支票係因伊承包伊陳姓友人的石材工
    程，由陳姓友人開立給伊的，陳姓友人說是他收到的客票等
    語（見本院卷(七)第56頁）；復於同年月21日偵訊時供稱：伊
    找不陳姓友人，因為伊第一次與他交易，賣的價錢較高，便
    拿他票，並無背書等語（見本院卷(七)第58頁），而告訴人吳
    思怡於同日偵訊時改口陳稱：伊與另案被告廖清僑已於上週
    和解了，錢也全部拿到了，伊不要再告他了，他以前也有向
    伊借過錢，也都有兌現，伊認為他所說的均實在，應沒有騙
    伊的意思等語（見本院卷(七)第58頁）。綜上可知，告訴人吳
    思怡之所以願意借款予另案被告廖清僑係主要係基於另案被
    告廖清僑向其借款當時之信用狀況、渠等間之朋友情誼及蘇
    杭州公司支票當時之票信狀況等因素。且中檢檢察官因認為
    另案被告廖清僑向告訴人吳思怡借款之際，並未有何施用詐
    術行為，更未有不法所有之意圖，而認另案被告廖清僑罪嫌
    不足，故以中檢96年度偵緝字第1565號為不起訴處分確定在
    案，此有該不起訴處書1 份在卷可憑。
  (四)另佐以支票為流通證券，受委託付款之金融業者於見票時，
    需對於發票人簽發之票面金額，無條件支付與受款人或執票
    人，故持用他人之支票周轉，本屬社會常態。而另案被告廖
    清僑確陳稱其係自其客戶處收取工程款而取得上揭蘇杭州公
    司支票等情鑿鑿，且告訴人於偵訊時亦陳稱伊與收受上揭蘇
    杭州公司支票時，有向銀行詢問過票信沒有問題等情無誤，
    則另案被告廖清僑於交付該支票予告訴人吳思怡時是否已確
    知該等支票係屬自始不願兌現之空頭支票，尚非無疑，此外
    ，復查無積極證據證明另案被告廖清僑於交付該紙支票時予
    告訴人吳思怡時已知悉該支票為空頭支票仍持以行使，故尚
    難僅以另案被告廖清僑係持用上開支票以向告訴人吳思怡取
    得借款，即逕認其係對告訴人吳思怡施用詐術，亦難謂另案
    被告廖清僑於借款之初即有何為自己不法所有之意圖，是以
    ，依卷內證據並無足認定另案被告廖清僑有為詐欺取財之犯
    行，自難以詐欺取財罪相繩。則本案被告縱有購得上揭空頭
    支票再轉售予他人牟利之行為，亦非當然構成詐欺取財罪。
    此外，復查無其他積極證據足認被告確有與另案被告廖清僑
    共同詐欺告訴人吳思怡犯行，應認被告之此部分罪嫌不足。
  (五)從而，被告之上述部分詐欺取財犯行尚屬不能證明，原應就
    上述部分為無罪之諭知，惟起訴書暨上開補充理由書意旨均
    認上述部分與前揭論罪科刑部分同具有實質上一罪關係，本
    院爰不另為無罪之諭知。
據上論斷，應依刑事訴訟法第273 條之1 第1 項、第299 條第1
項前段，刑法第339 條第1 項、修正前刑法第28條、第56條、第
41條第1 項前段、第2 項、第51條第5 款，刑法施行法第1 條之
1 第1 項、第2 項前段、第3 條之1 第3 項，中華民國九十六年
罪犯減刑條例第2 條第1 項第3 款、第7 條、第9 條、第10條第
1 項，判決如主文。
本案經檢察官莊惠真到庭執行職務。
中    華    民    國  100    年    10   月    28    日
                    刑事第十庭法  官  林淑婷
上列正本證明與原本無異。
如不服本判決，應於判決送達後10日內敘明上訴理由，向本院提
出上訴狀 (應附繕本) ，上訴於臺灣高等法院。其未敘述上訴理
由者，應於上訴期間屆滿後20日內向本院補提理由書「切勿逕送
上級法院」。
                              書記官  梁宜庭
中    華    民    國   100    年    11    月    7     日
附錄本案論罪科刑法條全文：
中華民國刑法第339條
意圖為自己或第三人不法之所有，以詐術使人將本人或第三人之
物交付者，處5 年以下有期徒刑、拘役或科或併科1 千元以下罰
金。
以前項方法得財產上不法之利益或使第三人得之者，亦同。
前二項之未遂犯罰之。
 附表一
┌──┬───┬─────────────────┬──────────┐
│編號│被害人│          遭退票票據明細          │遭詐騙情形          │
│    │      ├───┬───┬────┬────┤                    │
│    │      │發票人│付款人│票據號碼│票面金額│                    │
├──┼───┼───┼───┼────┼────┼──────────┤
│ 1  │葉佐鴻│龍瑋公│合作金│0000000 │276,000 │蘇桂蘭於94年11月間某│
│    │      │司    │庫銀行│        │元      │日，持支票5 紙（包含│
│    │      │      │圓山分│        │        │左列2 紙支票在內）向│
│    │      │      │行    │        │        │葉佐鴻調借現金共計1,│
│    │      │      │      │        │        │888,000 元，致葉佐鴻│
│    │      │      │      │        │        │陷於錯誤，誤信左列支│
│    │      │      │      │        │        │票能兌現，而交付借款│
│    │      ├───┼───┼────┼────┤628,000 元，嗣該等支│
│    │      │同上  │同上  │0000000 │352,000 │票屆現遭退票不獲付款│
│    │      │      │      │        │元      │，蘇桂蘭亦避不見面、│
│    │      │      │      │        │        │不知去向。          │
├──┼───┼───┼───┼────┼────┼──────────┤
│ 2  │關麗玉│同上  │同上  │0000000 │38萬元  │94年9 月間（補充理由│
│    │      │      │      │        │        │書略載為94 、95 年間│
│    │      │      │      │        │        │），自稱莊金陵之成年│
│    │      │      │      │        │        │人向關麗玉購買花瓶等│
│    │      │      │      │        │        │藝品，以左列之2 紙支│
│    │      │      │      │        │        │票支付價款，致關麗玉│
│    │      │      │      │        │        │陷於錯誤，誤信該等支│
│    │      │      │      │        │        │票能兌現，而交付花瓶│
│    │      │      │      │        │        │，嗣該支票屆期遭退票│
│    │      ├───┼───┼────┼────┤不獲付款，莊金陵亦逃│
│    │      │同上  │同上  │0000000 │60萬元  │逸無蹤。            │
├──┼───┼───┼───┼────┼────┼──────────┤
│ 3  │楊銀堂│同上  │同上  │0000000 │40萬元  │94、95年間，李朝陽向│
│    │      │      │      │        │        │楊銀堂借款，並交付左│
│    │      │      │      │        │        │列支票供擔保，致楊銀│
│    │      │      │      │        │        │堂陷於錯誤，誤信該支│
│    │      │      │      │        │        │票能兌現，而交付借款│
│    │      │      │      │        │        │，嗣遭退票不獲付款。│
├──┼───┼───┼───┼────┼────┼──────────┤
│ 4  │高建合│同上  │同上  │0000000 │86,000元│94年底某日，李朝陽交│
│    │      │      │      │        │        │付左列支票予高健合，│
│    │      │      │      │        │        │用以支付車款，致高健│
│    │      │      │      │        │        │合陷於錯誤，誤信該支│
│    │      │      │      │        │        │票能兌現而收受，嗣遭│
│    │      │      │      │        │        │退票不獲付款。      │
├──┼───┼───┼───┼────┼────┼──────────┤
│ 5  │黃福來│同上  │同上  │0000000 │342,720 │94年間某日，李立紳持│
│    │      │      │      │        │元      │左列支票向林素霞之夫│
│    │      │      │      │        │        │黃福來借款，致黃福來│
│    │      │      │      │        │        │陷於錯誤，誤信該支票│
│    │      │      │      │        │        │能兌現，而交付借款，│
│    │      │      │      │        │        │嗣林素霞持左列支票向│
│    │      │      │      │        │        │銀行提示，遭屆期退票│
│    │      │      │      │        │        │不獲付款，李立紳亦逃│
│    │      │      │      │        │        │逸無蹤、不知去向。  │
└──┴───┴───┴───┴────┴────┴──────────┘
 附表二
┌──┬───┬──────────────────┬─────┬─────┐
│編號│被害人│          遭退票票據明細            │遭詐騙情形│主      文│
│    │      ├───┬───┬─────┬────┤          │          │
│    │      │發票人│付款人│ 票據號碼 │票面金額│          │          │
├──┼───┼───┼───┼─────┼────┼─────┼─────┤
│ 1  │蘇玉燕│胡火政│安泰銀│000000000 │150萬元 │95年7至12 │共同犯詐欺│
│    │      │      │行中壢│          │        │月間某日，│取財罪，處│
│    │      │      │分行  │          │        │陳伯仲持左│有期徒刑肆│
│    │      │      │      │          │        │列支票向蘇│月，如易科│
│    │      │      │      │          │        │玉燕之丈夫│罰金，以新│
│    │      │      │      │          │        │李宏借款│臺幣壹仟元│
│    │      │      │      │          │        │，蘇玉燕夫│折算壹日；│
│    │      │      │      │          │        │妻誤信該支│減為有期徒│
│    │      │      │      │          │        │票會兌現而│刑貳月，如│
│    │      │      │      │          │        │陷於錯誤，│易科罰金，│
│    │      │      │      │          │        │而將不詳之│以新臺幣壹│
│    │      │      │      │          │        │現金交付予│仟元折算壹│
│    │      │      │      │          │        │陳伯仲，嗣│日。扣案如│
│    │      │      │      │          │        │支票遭退票│附表三編號│
│    │      │      │      │          │        │不獲付款。│2 至4 號所│
│    │      │      │      │          │        │          │示之物，均│
│    │      │      │      │          │        │          │沒收。    │
├──┼───┼───┼───┼─────┼────┼─────┼─────┤
│ 2  │吳智成│蘇杭州│兆豐銀│000000000 │152萬元 │95年9月間 │共同犯詐欺│
│    │      │國際貿│行基隆│          │        │，奇景科技│取財罪，處│
│    │      │易有限│分行  │          │        │股份有限公│有期徒刑肆│
│    │      │公司  │      │          │        │司負責人持│月，如易科│
│    │      │      │      │          │        │左列支向吳│罰金，以新│
│    │      │      │      │          │        │智成所任職│臺幣壹仟元│
│    │      │      │      │          │        │之高大當舖│折算壹日；│
│    │      │      │      │          │        │借款，致吳│減為有期徒│
│    │      │      │      │          │        │智成陷於錯│刑貳月，如│
│    │      │      │      │          │        │誤，誤信該│易科罰金，│
│    │      │      │      │          │        │支票會兌現│以新臺幣壹│
│    │      │      │      │          │        │，嗣該支票│仟元折算壹│
│    │      │      │      │          │        │屆期遭退票│日。扣案如│
│    │      │      │      │          │        │不獲付款。│附表三編號│
│    │      │      │      │          │        │          │2 至4 號所│
│    │      │      │      │          │        │          │示之物，均│
│    │      │      │      │          │        │          │沒收。    │
└──┴───┴───┴───┴─────┴────┴─────┴─────┘
 附表三：
┌──┬─────────────────┬────┐
│編號│扣案物品名稱                      │數量    │
├──┼─────────────────┼────┤
│1   │陳振標印章                        │2 枚    │
│    ├─────────────────┼────┤
│    │龍瑋公司印章                      │1 枚    │
├──┼─────────────────┼────┤
│2   │空白支票                          │106 張  │
├──┼─────────────────┼────┤
│3   │支票銷售估價單（除扣押物編號3-1 最│6 份    │
│    │後1 張及扣扣押物編號3-2號 最後7 張│        │
│    │ 之款戶拒絕往來後票據兌付申請書） │        │
├──┼─────────────────┼────┤
│4   │雜記、筆記本、帳冊                │5 本    │
├──┼─────────────────┼────┤
│5   │許秀莉印章                        │1 枚    │
│    ├─────────────────┼────┤
│    │游盈蓁印章                        │1 枚    │
├──┼─────────────────┼────┤
│6   │謹弘公司存摺                      │7 本    │
│    ├─────────────────┼────┤
│    │宋健勇存摺                        │3 本    │
├──┼─────────────────┼────┤
│7   │謹弘公司臺北銀行支票簿            │1 本    │
└──┴─────────────────┴────┘